ACORDAO-COMPLETO-2464796

ACÓRDÃO 11259/2021 ATA 29/2021 - PRIMEIRA CÂMARA

VISTOS, relatados e discutidos estes autos de tomada de contas especial de responsabilidade de Aloysio Jose dos Santos Junior, Carlos Eduardo Teixeira, Helio Ricardo de Almeida Xavier, Luiz Gustavo Gomes Silva Araujo, Reginaldo Santos de Carvalho Junior, Tavares e Silva Construcao e Reformas Ltda., em decorrência de irregularidades que resultaram em dano ao erário, verificadas no Inquérito Policial Militar 04/BASV/2019;
ACORDAM os Ministros do Tribunal de Contas da União, reunidos em Sessão da 1ª Câmara, ante as razões expostas pelo Relator, em:
9.1 rejeitar as razões de justificativa apresentadas pelos responsáveis Tavares e Silva Construção e Reformas Ltda. (21.556.019/0001-99) , Carlos Eduardo Teixeira (XXX.609.663-XX) e Hélio Ricardo de Almeida Xavier (XXX.826.977-XX) ;
9.2. julgar irregulares as contas de Aloysio Jose dos Santos Junior (XXX.837.797-XX) ; Carlos Eduardo Teixeira (XXX.609.663-XX) ; Helio Ricardo de Almeida Xavier (XXX.826.977-XX) ; Luiz Gustavo Gomes Silva Araujo (XXX.015.474-XX) ; Reginaldo Santos de Carvalho Junior (XXX.486.505-XX) ; Tavares e Silva Construcao e Reformas Ltda. (21.556.019/0001-99) , com fundamento nos arts. 1º, inciso I, 16, inciso III, alíneas "b" e "c", da Lei 8.443/1992, c/c com os arts. 1º, inciso I, 209, incisos II e III, do Regimento Interno do TCU;
9.3. condenar os responsáveis identificados no subitem anterior, com fundamento no art. 19, caput, da Lei 8.443/1992, c/c com o art. 210 do RI/TCU, ao pagamento das quantias a seguir especificadas, com a fixação do prazo de 15 (quinze) dias, a contar da notificação, para comprovar, perante o Tribunal (art. 23, inciso III, alínea "a", da Lei 8.443/1992, c/c o art. 214, inciso III, alínea "a", do RI/TCU) , o recolhimento das dívidas aos cofres do Tesouro Nacional, atualizadas monetariamente e acrescidas dos juros de mora, calculados da data indicada até a data do efetivo recolhimento e com o abatimento de valores acaso já satisfeitos, na forma prevista na legislação em vigor:
9.3.1. responsáveis solidários: Helio Ricardo de Almeida Xavier (XXX.826.977-XX) , Reginaldo Santos de Carvalho Junior (XXX.486.505-XX) , Carlos Eduardo Teixeira (XXX.609.663-XX) e Tavares e Silva Construção e Reformas Ltda. (21.556.019/0001-99) :
	Data de ocorrência
	Valor histórico (R$) 

	11/8/2017
	10.864,30

	1/8/2017
	6.006,26

	1/8/2017
	5.459,93

	1/8/2017
	3.324,00

	11/8/2017
	11.835,22

	15/8/2017
	4.068,42

	15/8/2017
	3.625,64

	3/8/2017
	11.555,62

	15/8/2017
	4.662,48

	15/8/2017
	4.888,63

	3/8/2017
	3.946,66

	3/8/2017
	3.208,77

	15/8/2017
	11.828,88

	15/8/2017
	3.053,60

	5/9/2017
	12.508,80

	16/8/2017
	7.828,70

	5/9/2017
	3.841,44

	29/8/2017
	3.951,89

	29/8/2017
	5.034,32

	3/8/2017
	4.893,88

	5/9/2017
	4.950,52

	29/8/2017
	5.314,32

	15/8/2017
	5.082,48

9.3.2. responsáveis solidários: Reginaldo Santos de Carvalho Junior (XXX.486.505-XX) , Aloysio Jose dos Santos Junior (XXX.837.797-XX) , Carlos Eduardo Teixeira (XXX.609.663-XX) e Tavares e Silva Construcao e Reformas Ltda. (21.556.019/0001-99) :
	Data de ocorrência
	Valor histórico (R$) 

	23/11/2017
	1.482,67

	3/10/2017
	6.804,93

	14/9/2017
	5.108,49

	7/12/2017
	8.702,86

	7/12/2017
	7.464,01

	14/9/2017
	4.879,64

	3/10/2017
	4.291,08

	10/10/2017
	4.666,18

	3/10/2017
	3.576,00

	10/10/2017
	4.198,42

	24/11/2017
	4.570,97

	7/12/2017
	3.697,37

	3/10/2017
	9.477,14

	21/12/2017
	17.521,56

	14/12/2017
	7.013,33

	14/12/2017
	3.824,01

	21/12/2017
	5.017,70

	21/12/2017
	9.894,25

	21/12/2017
	5.202,84

	21/12/2017
	2.206,04

9.3.3. responsáveis solidários: Aloysio Jose dos Santos Junior (XXX.837.797-XX) , Carlos Eduardo Teixeira (XXX.609.663-XX) , Luiz Gustavo Gomes Silva Araujo (XXX.015.474-XX) e Tavares e Silva Construcao e Reformas Ltda. (21.556.019/0001-99) :
	Data de ocorrência
	Valor histórico (R$) 

	13/12/2017
	6.099,16

9.4. aplicar individualmente aos responsáveis a multa prevista no art. 57 da Lei 8.443/1992, c/c o art. 267 do Regimento Interno, nos seguintes valores: Tavares e Silva Construção e Reformas Ltda. (21.556.019/0001-99) , R$ 26.000,00 (vinte e seis mil reais) ; Carlos Eduardo Teixeira (XXX.609.663-XX) , R$ 26.000,00 (vinte e seis mil reais) ; Reginaldo Santos de Carvalho Junior (XXX.486.505-XX) , R$ 13.000,00 (treze mil reais) ; Hélio Ricardo de Almeida Xavier (XXX.826.977-XX) , R$ 7.000,00 (sete mil reais) ; e Aloysio Jose dos Santos Junior (XXX.837.797-XX) , R$ 6.000,00 (seis mil reais) , com a fixação do prazo de 15 (quinze) dias, a contar da notificação, para comprovar, perante o Tribunal (art. 214, inciso III, alínea "a", do Regimento Interno) , o recolhimento da dívida aos cofres do Tesouro Nacional, atualizada monetariamente desde a data deste acórdão até a do efetivo recolhimento, se forem pagas após o vencimento, na forma da legislação em vigor;
9.5. autorizar, desde logo, nos termos do art. 28, inciso II, da Lei 8.443/1992, a cobrança judicial das dívidas caso não atendidas as notificações a que se referem as alíneas anteriores;
9.6. autorizar, desde logo, caso solicitado pelos responsáveis, e o processo não tenha sido remetido para cobrança judicial, o pagamento da dívida em até 36 (trinta e seis) parcelas mensais e consecutivas, nos termos do art. 26 da Lei 8.443/1992 c/c o art. 217 do Regimento Interno, fixando-se o vencimento da primeira parcela em 15 (quinze) dias, a contar do recebimento da notificação, e o das demais a cada mês, devendo incidir sobre cada valor mensal os correspondentes acréscimos legais, na forma prevista na legislação em vigor, sem prejuízo de alertar os responsáveis de que a falta de comprovação do recolhimento de qualquer parcela implicará o vencimento antecipado do saldo devedor; 
9.7. encaminhar cópia desta deliberação ao Procurador-Chefe da Procuradoria da República no Estado da Bahia, nos termos do § 3º do art. 16 da Lei 8.443/1992, c/c o § 7º do art. 209 do Regimento Interno do TCU, para adoção das medidas que entender cabíveis;
9.8. dar ciência desta deliberação ao Controle Interno do Comando da Aeronáutica - Força Aérea Brasileira, à Base Aérea de Salvador e aos responsáveis.

Tomada de contas especial instaurada pela Base Aérea de Salvador em decorrência de irregularidades que resultaram em dano ao erário, verificadas no Inquérito Policial Militar 04/BASV/2019.

Primeira Câmara

Base Aérea de Salvador.

3. Responsáveis: Aloysio Jose dos Santos Junior (XXX.837.797-XX); Carlos   Eduardo   Teixeira (XXX.609.663-XX); Helio Ricardo de Almeida Xavier (XXX.826.977-XX); Luiz Gustavo Gomes Silva Araujo (XXX.015.474-XX); Reginaldo Santos de Carvalho Junior (XXX.486.505-XX); Tavares e Silva Construcao e Reformas Ltda. (21.556.019/0001-99).

13.1. Ministros presentes: Jorge Oliveira (na Presidência) e Vital do Rêgo (Relator).
13.2. Ministro-Substituto convocado: Marcos Bemquerer Costa.
13.3. Ministro-Substituto presente: Weder de Oliveira.

ACORDAO-COMPLETO-2516809

Acórdão 996/2022 - Primeira Câmara

VITAL DO RÊGO

Adoto como relatório a instrução de mérito elaborada no âmbito da Secretaria de Controle Externo de Tomada de Contas Especial - SecexTCE (peça 208) , que contou com parecer favorável da chefia imediata (peça 209) e da unidade técnica (peça 210) , a seguir transcrita:
"INTRODUÇÃO
1.	Cuidam os autos de tomada de contas especial instaurada pela Base Aérea de Salvador, em desfavor de Tavares e Silva Construção e Reformas Ltda (CNPJ: 21.556.019/0001-99) , Carlos Eduardo Teixeira (CPF XXX.609.663-XX) , Reginaldo Santos de Carvalho Junior (CPF: XXX.486.505-XX) , Hélio Ricardo de Almeida Xavier (CPF: XXX.826.977-XX) , Aloysio José dos Santos Junior (CPF: XXX.837.797-XX) e Luiz Gustavo Gomes Silva Araújo (CPF: XXX.015.474-XX) , em razão de prática de ato ilegal, ilegítimo ou antieconômico de que resulte dano ao erário, verificado no Inquérito Policial Militar 04/BASV/2019, instaurado pela portaria 40 ASSESP, de 11/2/2019, do CEAP, que visou à apuração de fatos narrados na Notícia de Fato 161.2019.00005, da Procuradoria da Justiça Militar em Salvador, relativas a "supostas irregularidades", apontadas em Inquérito Civil, versando, em suma, sobre contrato de reforma não cumprido e pagamento por serviços não realizados.
HISTÓRICO
2.	Em 1/8/2019, com fundamento na IN/TCU 71/2012, alterada pela IN/TCU 76/2016 e DN/TCU 155/2016, o dirigente da instituição Base Aérea de Salvador autorizou a instauração da tomada de contas especial (peça 65) . O processo foi registrado no sistema e-TCE com o número 2424/2019.
3.	O fundamento para a instauração da Tomada de Contas Especial, conforme consignado na matriz de responsabilização elaborada pelo tomador de contas, foi a constatação das seguintes irregularidades: 
Pagamento de serviços contratados sem a devida execução do objeto pactuado.
3.1	A origem do débito encontra-se descrito no item 2.4 do Relatório de Diligência 3/DFIS 2/2019 (peças 13/14) , abaixo transcrito:
Devido à necessidade de verificar se os serviços contratados pela BASV foram efetivamente executados, os Auditores Engenheiros no CENCIAR realizaram as visitas nos PNR elencados no cronograma inicial de visitação (Anexo E) , no período de 25/2/2019 a 1/3/2019.
As inspeções nos imóveis foram realizadas, com pequenas alterações, seguindo o cronograma inicial de visitação. Para cada inspeção foi elaborada uma planilha, com os serviços constantes no respectivo Pedido Parcial de Serviço (PPS) , imagens e registro de inspeção em que o permissionário ou outro responsável pelo imóvel certifica a realização da inspeção.
Dos quarenta e dois imóveis a serem vistoriados, apenas dois não puderam ser inspecionados por indisponibilidade dos moradores na ocasião:
a) Rua Suboficial Gildo Zani Pistolato, Qd. D, Bloco 2, Apt. 101 - Itapuã; e
b) Rua Almirante Barroso, 312 H, Apt. 1202 - Rio Vermelho.
Realizadas as visitações em tela no âmbito do escopo da requisição da Procuradoria da República do Estado da Bahia, foram elaboradas planilhas de cálculo, por PNR, comparando os serviços pagos com os serviços que tiveram sua execução verificada pelos Engenheiros deste Centro de Controle Interno. Após a realização desse trabalho, ficou evidenciado que 90,88% dos serviços empenhados, liquidados e pagos pela BASV, em favor da empresa Tavares e Silva, não foram efetivamente entregues, como relatado nas inspeções constantes do Anexo F e consolidadas no Anexo G.3.
4.	Os responsáveis arrolados na fase interna foram devidamente comunicados e, diante da ausência de justificativas suficientes para elidir as irregularidades e da não devolução dos recursos, instaurou-se a tomada de contas especial.
5.	No relatório (peça 151) , o tomador de contas concluiu que o prejuízo importaria no valor original de R$ 267.433,41, imputando-se a responsabilidade a Tavares e Silva Construção e Reformas Ltda, na condição de contratado, Carlos Eduardo Teixeira, gestor de bens e imóveis (PNR) , no período de 1/1/2017 a 5/2/2017 e 8/3/2017 a 30/11/2017, na condição de fiscal de contrato, Reginaldo Santos de Carvalho Junior, na condição de fiscal de contrato, Helio Ricardo de Almeida Xavier, na condição de fiscal de contrato, Aloysio Jose dos Santos Junior, na condição de fiscal de contrato e Luiz Gustavo Gomes Silva Araújo, na condição de fiscal de contrato. 
6.	Em 30/1/2020, o Centro de Controle Interno da Aeronáutica emitiu o relatório de auditoria (peça 154) , em concordância com o relatório do tomador de contas. O certificado de auditoria e o parecer do dirigente do órgão de controle interno concluíram pela irregularidade das presentes contas (peças 155 e 156) .
7.	Em 4/2/2020, o ministro responsável pela área atestou haver tomado conhecimento das conclusões contidas no relatório e certificado de auditoria, bem como do parecer conclusivo do dirigente do órgão de controle interno, manifestando-se pela irregularidade das contas, e determinou o encaminhamento do processo ao Tribunal de Contas da União (peça 157) .
8.	No âmbito do Tribunal, conforme autorização de peça 162, foram realizadas as citações dos responsáveis conforme abaixo:
Irregularidade: pagamento de serviços contratados sem a devida execução do objeto pactuado.
Responsável: Carlos Eduardo Teixeira (CPF: XXX.609.663-XX) .
Conduta: atestar, como fiscal e gestor, serviços contratados sem a devida execução do objeto.
Nexo de causalidade: a atestação por serviços relativos ao objeto do instrumento em questão sem que nada tenha sido realizado resultou em prejuízo ao erário correspondente ao valor total pago.
Culpabilidade:  não há excludentes de ilicitude, de culpabilidade e de punibilidade; é razoável supor que o responsável tinha consciência da ilicitude de sua conduta; era exigível conduta diversa da praticada, qual seja, atestar a execução apenas de serviços efetivamente realizados.
Irregularidade: Recebimento de recursos por serviços não executados.
Responsável: Tavares e Silva Construção e Reformas Ltda (CNPJ: 21.556.019/0001-99) .
Conduta: receber pagamento por serviços não prestados.
Nexo de causalidade: o recebimento de pagamento por serviços não realizados resultou em prejuízo ao erário correspondente ao valor total recebido.
Culpabilidade:  não há excludentes de ilicitude, de culpabilidade e de punibilidade; é razoável supor que a responsável tinha consciência da ilicitude de sua conduta; era exigível conduta diversa da praticada, qual seja, receber pagamento dos serviços somente após a sua execução.
Irregularidade: pagamento de serviços contratados sem a devida execução do objeto pactuado.
Responsáveis: Reginaldo Santos de Carvalho Junior (CPF: XXX.486.505-XX) , Helio Ricardo de Almeida Xavier (CPF: XXX.826.977-XX) , Aloysio Jose dos Santos Junior (CPF: XXX.837.797-XX) , e Luiz Gustavo Gomes Silva Araujo (CPF: XXX.015.474-XX) .
	Conduta: atestar, como fiscal, serviços contratados sem a devida execução do objeto.
Nexo de causalidade: a atestação por serviços relativos ao objeto do instrumento em questão sem que nada tenha sido realizado resultou em prejuízo ao erário correspondente ao valor total pago.
Culpabilidade:  não há excludentes de ilicitude, de culpabilidade e de punibilidade; é razoável supor que o responsável tinha consciência da ilicitude de sua conduta; era exigível conduta diversa da praticada, qual seja, atestar a execução apenas de serviços efetivamente realizados.
Débitos Solidários:
Débitos relacionados aos responsáveis Helio Ricardo de Almeida Xavier (CPF: XXX.826.977-XX) , Reginaldo Santos de Carvalho Junior (CPF: XXX.486.505-XX) , Carlos Eduardo Teixeira (CPF: XXX.609.663-XX) e Tavares e Silva Construção e Reformas Ltda (CNPJ: 21.556.019/0001-99) :
	Data de ocorrência
	Valor histórico (R$) 

	11/8/2017
	10.864,30

	1/8/2017
	6.006,26

	1/8/2017
	5.459,93

	1/8/2017
	3.324,00

	11/8/2017
	11.835,22

	15/8/2017
	4.068,42

	15/8/2017
	3.625,64

	3/8/2017
	11.555,62

	15/8/2017
	4.662,48

	15/8/2017
	4.888,63

	3/8/2017
	3.946,66

	3/8/2017
	3.208,77

	15/8/2017
	11.828,88

	15/8/2017
	3.053,60

	5/9/2017
	12.508,80

	16/8/2017
	7.828,70

	5/9/2017
	3.841,44

	29/8/2017
	3.951,89

	29/8/2017
	5.034,32

	3/8/2017
	4.893,88

	5/9/2017
	4.950,52

	29/8/2017
	5.314,32

	15/8/2017
	5.082,48

                   Valor atualizado do débito (sem juros) em 25/5/2020: R$ 155.975,39
	Débitos relacionados aos responsáveis Reginaldo Santos de Carvalho Junior (CPF: XXX.486.505-XX) , Aloysio José dos Santos Junior (CPF: XXX.837.797-XX) , Carlos Eduardo Teixeira (CPF: XXX.609.663-XX) e Tavares e Silva Construção e Reformas Ltda (CNPJ: 21.556.019/0001-99) :
	Data de ocorrência
	Valor histórico (R$) 

	23/11/2017
	1.482,67

	3/10/2017
	6.804,93

	14/9/2017
	5.108,49

	7/12/2017
	8.702,86

	7/12/2017
	7.464,01

	14/9/2017
	4.879,64

	3/10/2017
	4.291,08

	10/10/2017
	4.666,18

	3/10/2017
	3.576,00

	10/10/2017
	4.198,42

	24/11/2017
	4.570,97

	7/12/2017
	3.697,37

	3/10/2017
	9.477,14

	21/12/2017
	17.521,56

	14/12/2017
	7.013,33

	14/12/2017
	3.824,01

	21/12/2017
	5.017,70

	21/12/2017
	9.894,25

	21/12/2017
	5.202,84

	21/12/2017
	2.206,04

                   Valor atualizado do débito (sem juros) em 25/5/2020: R$ 130.644,16
	Débito relacionado aos responsáveis Aloysio José dos Santos Junior (CPF: XXX.837.797-XX) , Carlos Eduardo Teixeira (CPF: XXX.609.663-XX) , Luiz Gustavo Gomes Silva Araújo (CPF: XXX.015.474-XX) e Tavares e Silva Construção e Reformas Ltda (CNPJ: 21.556.019/0001-99) :
	Data de ocorrência
	Valor histórico (R$) 

	13/12/2017
	6.099,16

                   Valor atualizado do débito (sem juros) em 25/5/2020: R$ 6.643,81
9.	Compareceram aos autos e apresentaram alegações de defesa os Srs. Carlos Eduardo Teixeira (peças 196/199) , Hélio Ricardo de Almeida Xavier (peças 180 e 182/1/88) e a empresa Tavares e Silva Construção e Reformas Ltda (peças 177/178) , sendo que os demais permaneceram silentes, apesar de regularmente citados, conforme Despacho de Conclusão das Notificações Processuais de peça 206 e abaixo demonstrado:
- Reginaldo Santos de Carvalho Junior - ofício peça 173 - endereço obtido no sistema da Receita Federal - ciência em 09/07/2020, peça 189;
- Aloysio José dos Santos Junior - ofício peça 174 - endereço obtido no sistema da Receita Federal - ciência em 29/07/2020, peça 191;
- Luiz Gustavo Gomes Silva Araújo - ofícios peças 201 e 202 - endereços obtidos no sistema do TSE ou outros constantes de bases de dados públicos custodiadas por este Tribunal - ciências em 05/10/2020 (peça 204) e 14/10/2020 (peça 205) . Quanto a este responsável, as tentativas de citação no endereço constante do sistema da Receita Federal mostraram-se infrutíferas.
ANÁLISE DOS PRESSUPOSTOS DE PROCEDIBILIDADE DA IN/TCU 71/2012
Apreciação do Prejuízo ao Contraditório e Ampla Defesa
10.	Verifica-se que não houve o transcurso de mais de dez anos desde o fato gerador sem que tenha havido a notificação dos responsáveis pela autoridade administrativa federal competente (art. 6º, inciso II, c/c art. 19 da IN/TCU 71/2012, modificada pela IN/TCU 76/2016) , uma vez que os fatos geradores da irregularidade sancionada ocorreram ao longo do exercício de 2017, e os responsáveis foram notificados sobre as irregularidades pela autoridade administrativa competente conforme abaixo:
Tavares e Silva Construção e Reformas Ltda, por meio do ofício acostado à peça 1, recebido em 20/9/2019, conforme AR (peça 2) .
Carlos Eduardo Teixeira, por meio do ofício acostado à peça 3, recebido em 9/9/2019, conforme AR (peça 4) .
Reginaldo Santos de Carvalho Junior, por meio do ofício acostado à peça 5, recebido em 10/9/2019, conforme AR (peça 6) .
Hélio Ricardo de Almeida Xavier, por meio do ofício acostado à peça 7, recebido em 26/9/2019, conforme AR (peça 8) .
Aloysio Jose dos Santos Junior, por meio do ofício acostado à peça 9, recebido em 12/9/2019, conforme AR (peça 10) .
Luiz Gustavo Gomes Silva Araújo, por meio do ofício acostado à peça 11, recebido em 16/9/2019, conforme AR (peça 12) .
10.1	Os responsáveis foram arrolados nos autos por terem sido, na época, gestor e fiscais do contrato, além da empresa responsável pelos serviços não realizados, porém recebidos, como foi registrado no item 5 supra, uma vez que seus atos tiveram o condão de gerar dano ao erário, conforme será adiante descrito na conduta praticada por cada um deles.
Valor de Constituição da TCE 	
11.	Verifica-se, ainda, que o valor atualizado do débito apurado (sem juros) em 1/1/2017 é de R$ 267.433,41, portanto superior ao limite mínimo de R$ 100.000,00, na forma estabelecida conforme os arts. 6º, inciso I, e 19 da IN/TCU 71/2012, modificada pela IN/TCU 76/2016. 
OUTROS PROCESSOS/DÉBITOS NOS SISTEMAS DO TCU COM OS MESMOS RESPONSÁVEIS
12.	Informa-se que não foi encontrado processo aberto neste Tribunal com os mesmos responsáveis:
12.1.	A tomada de contas especial está, assim, devidamente constituída e em condição de ser instruída.
EXAME TÉCNICO
Alegações de Defesa apresentadas
Tavares e Silva Construção e Reformas Ltda (peças 177/178) 
13.	A empresa Tavares e Silva Construção e Reformas Ltda., doravante chamada apenas de empresa, inicialmente argui a ausência de intimação para prestação de contas e cerceamento de defesa, uma vez que somente teria sido intimada para apresentar sua defesa após todo o trâmite do procedimento administrativo, não sendo instado em nenhum momento para apresentar contas ou indicar quais os serviços que teriam sido substituídos para justificar os pagamentos efetuados, bem como teve negado seu direito de acesso ao inquérito militar, ou atendidos seus pedidos para produção de prova pericial e inquirição de testemunhas.
13.1	Em seguida, traz arrazoado sobre a impossibilidade de cobrança nestes autos tendo em vista o bis in idem, uma vez que tal valor já é objeto de cobrança em procedimentos administrativos cujos fatos são idênticos aos aqui tratados.
13.2	Por fim, a empresa apresenta extensas alegações no sentido de que os serviços considerados como não executados foram, na verdade, substituídos por outros demandados pela Prefeitura da Base Aérea de Salvador, sempre com a promessa de que seria realizado um termo aditivo com vistas a regularizar a alteração de objeto das obras, ponderando que para aqueles serviços que não estavam previstos no pregão, eram apresentados orçamentos, os quais, após aprovação do responsável pelo contrato, eram executados os serviços, de forma que a empresa teria agido de acordo com as determinações do gestor do contrato, informando ainda possuir planilhas com todos os serviços efetivamente realizados, o que denotaria não haver dano ao Erário e nem dolo, pois teria apenas agido segundo as diretrizes da Prefeitura da Base Aérea.
13.3	Como pedido, requer a nulidade da presente TCE, ante o cerceamento de defesa e direito ao contraditório, bem como a concessão de prazo para prestação de contas, com inquirição de testemunhas e inspeção in loco, a fim de comprovar suas alegações.
Hélio Ricardo de Almeida Xavier (peças 180 e 182/1/88) 
14.	Referido responsável alega ter sido nomeado para compor a comissão de avaliação das obras sem ter sido desincumbido de suas demais tarefas, não lhes sendo também fornecidos meios materiais para realização das vistorias de forma satisfatória, uma vez que as obras eram realizadas em locais distantes de seu de trabalho, não possuindo a Prefeitura da Base Aérea transporte que pudesse ser ofertado para desempenhar tal função.
14.1	Alega também a ilegitimidade passiva para figurar como responsável nos presentes autos, uma vez que o Inquérito Policial Militar teria demonstrado que sua participação não contribuiu para gerar o dano ao Erário apurado nestes autos, não se demonstrando o nexo entre a conduta a ele atribuída e ao dano causado, uma vez que nunca foi sua responsabilidade autorizar e nem tampouco ordenar as despesas.
14.2	Traz ainda à baila os comandos da hierarquia e disciplina militar, onde ao mais moderno cabe o dever de atender as ordens de seus superiores, informando que aquelas obras visitadas por ele foram efetivamente realizadas, enquanto para as demais eram apresentadas fotografias pelo Presidente da Comissão, seu superior hierárquico, que o pressionava para assinatura dos atestos. Com base no atendimento de ordem superior, ante o princípio militar da obediência e hierarquia, além de convencimento pelas fotos apresentadas como sendo referentes às obras objetos da documentação, alega que apenas cumpria a ordem emanada, assinando os atestos.
14.3	Prosseguindo, alegar a falta de dolo ou culpa em seus atos, o primeiro pela falta de desejo de cometer a irregularidade, o segundo por entender que, para que alguém seja responsabilizado, na doutrina subjetiva, é preciso que esteja caracterizado que atuou com culpa, em seu sentido amplo (culpa estrito senso ou dolo) . E, para que assim o esteja caracterizado, demandaria a presença simultânea de quatro elementos, quais sejam ação ou omissão; dano; nexo causal e culpa "lato sensu".
14.3.1	Entende que, nesse sentido, não há o que se falar em culpa stricto sensu. A vontade do peticionário não estava dirigida ao fato causador da lesão. Ele não queria o resultado, e tampouco saberia, ou tinha como saber que ocorreria. Não tinha o objetivo, e tampouco este era previsível, haja vista que as fotos que lhe eram apresentadas comprovavam a realização das obras e a execução dos serviços contratados.
14.3.2	Continua dissertando sobre a Lei 13.655/18, que acrescentou os artigos 20 a 30 à Lei de Introdução às Normas do Direito Brasileiro (LINDB) , introduzindo a possibilidade de responsabilização pessoal do agente público apenas pelos atos praticados com dolo ou erro grosseiro. Defende o conceito de erro grosseiro previsto no Decreto 9.830, de 10/6/2019, ao estabelecer no parágrafo 1º do artigo 12 como sendo aquele manifesto, evidente e inescusável, praticado com culpa grave, caracterizado por ação ou omissão com elevado grau de negligência, imprudência ou imperícia, fatos esses que não teriam sido praticados pelo responsável.
14.4	Ao final, requer seja declarada sua ilegitimidade passiva, bem como afastada sua responsabilização, por inexistência de dolo, culpa grave ou erro grosseiro, além de não estar comprovado o nexo causal entre sua conduta e a existência de dano ao Erário, terminando por requerer a sustentação oral quando do julgamento do mérito destes autos.
Carlos Eduardo Teixeira (peças 196/199) 
15.	O responsável inicial suas alegações alertando de que vários dos Próprios Nacionais Residenciais - PNR´s da Aeronáutica se encontram em áreas de risco de violência, sendo que foi necessário montar um planejamento de investimento para aumento da segurança, como elevação nos muros e troca de portões, sendo que o certame licitatório para atendimento aos imóveis foi montado tendo por base as necessidades das estruturas físicas da Base Aérea de Salvador (BASV) e Grupamento de Apoio de Salvador (GAP-SV) , tendo o mesmo ainda sofrido cortes orçamentários, fatos esses que não atenderiam as necessidades de reforma dos PNR´s onde foram realizados os serviços prestados pela empresa Tavares e Silva.
15.1	Assim, tendo em vista a disponibilidade orçamentária, foi feito levantamento dos serviços mais urgentes demandados por tais PNR´s, os quais não constavam da planilha orçamentária do contrato assinado com a empresa, sendo tais serviços devidamente executados, mas faturados como se fossem outros que constavam da planilha, sendo assim efetuada uma substituição de serviços, devidamente verificados e constatados os preços como sendo de mercado.
15.2	Defende, ainda, que devido ao tempo decorrido não possui a documentação comprobatória dos serviços realizados em substituição àqueles previstos, o que não implicaria que os mesmos não teriam sido realizados, tendo juntado diversas fotos que a seu ver exemplificariam/explicariam a situação encontrada e alguns serviços realizados.  
Da validade das notificações:
16.	Preliminarmente, cumpre tecer breves considerações sobre a forma como são realizadas as comunicações processuais no TCU. A esse respeito, destacam-se o art. 179, do Regimento Interno do TCU (Resolução 155, de 4/12/2002) e o art. 4º, inciso III, § 1º, da Resolução TCU 170, de 30 de junho de 2004, in verbis:
Art. 179. A citação, a audiência ou a notificação, bem como a comunicação de diligência, farse-ão:
I - mediante ciência da parte, efetivada por servidor designado, por meio eletrônico, fac-símile, telegrama ou qualquer outra forma, desde que fique confirmada inequivocamente a entrega da comunicação ao destinatário;
II - mediante carta registrada, com aviso de recebimento que comprove a entrega no endereço do destinatário;
III - por edital publicado no Diário Oficial da União, quando o seu destinatário não for localizado
 (...) 
Art. 3º As comunicações serão dirigidas ao responsável, ou ao interessado, ou ao dirigente de órgão ou entidade, ou ao representante legal ou ao procurador constituído nos autos, com poderes expressos no mandato para esse fim, por meio de:
I - correio eletrônico, fac-símile ou telegrama;
II - servidor designado;
III - carta registrada, com aviso de recebimento;
IV - edital publicado no Diário Oficial da União, quando o seu destinatário não for localizado, nas hipóteses em que seja necessário o exercício de defesa.
Art. 4º. Consideram-se entregues as comunicações:
I - efetivadas conforme disposto nos incisos I e II do artigo anterior, mediante confirmação da ciência do destinatário;
II - realizadas na forma prevista no inciso III do artigo anterior, com o retorno do aviso de recebimento, entregue comprovadamente no endereço do destinatário;
III - na data de publicação do edital no Diário Oficial da União, quando realizadas na forma prevista no inciso IV do artigo anterior.
§ 1º O endereço do destinatário deverá ser previamente confirmado mediante consulta aos sistemas disponíveis ao Tribunal ou a outros meios de informação, a qual deverá ser juntada ao respectivo processo.
 (...) 
16.1	Bem se vê, portanto, que a validade da citação via postal não depende de que o aviso de recebimento seja assinado pelo próprio destinatário da comunicação, o que dispensa, no caso em tela, a entrega do AR em "mãos próprias". A exigência da norma é no sentido de o Tribunal verificar se a correspondência foi entregue no endereço correto, residindo aqui a necessidade de certeza inequívoca. 
16.2	Não é outra a orientação da jurisprudência do TCU, conforme se verifica dos julgados a seguir transcritos:
São válidas as comunicações processuais entregues, mediante carta registrada, no endereço correto do responsável, não havendo necessidade de que o recebimento seja feito por ele próprio (Acórdão 3648/2013-TCU-Segunda Câmara, Relator Ministro JOSÉ JORGE) ;
É prescindível a entrega pessoal das comunicações pelo TCU, razão pela qual não há necessidade de que o aviso de recebimento seja assinado pelo próprio destinatário. Entregandose a correspondência no endereço correto do destinatário, presume-se o recebimento da citação. (Acórdão 1019/2008-TCU-Plenário, Relator Ministro BENJAMIN ZYMLER) ;
As comunicações do TCU, inclusive as citações, deverão ser realizadas mediante Aviso de Recebimento - AR, via Empresa Brasileira de Correios e Telégrafos, bastando para sua validade que se demonstre que a correspondência foi entregue no endereço correto. (Acórdão 1526/2007-TCU-Plenário, Relator Ministro AROLDO CEDRAZ) .
16.3	A validade do critério de comunicação processual do TCU foi referendada pelo Supremo Tribunal Federal, nos termos do julgamento do MS-AgR 25.816/DF, por meio do qual se afirmou a desnecessidade da ciência pessoal do interessado, entendendo-se suficiente a comprovação da entrega do "AR" no endereço do destinatário:
Ementa: agravo regimental. Mandado de segurança. Desnecessidade de intimação pessoal das decisões do tribunal de contas da união. art. 179 do regimento interno do TCU. Intimação do ato impugnado por carta registrada, iniciado o prazo do art. 18 da lei nº 1.533/51 da data constante do aviso de recebimento. Decadência reconhecida. Agravo improvido.
O envio de carta registrada com aviso de recebimento está expressamente enumerado entre os meios de comunicação de que dispõe o Tribunal de Contas da União para proceder às suas intimações.
O inciso II do art. 179 do Regimento Interno do TCU é claro ao exigir apenas a comprovação da entrega no endereço do destinatário, bastando o aviso de recebimento simples. 
Da revelia dos responsáveis Reginaldo Santos de Carvalho Junior, Aloysio Jose dos Santos Junior e Luiz Gustavo Gomes Silva Araújo
17.	No caso vertente, a citação de cada um dos responsáveis se deu em endereços provenientes de pesquisas de endereços realizadas pelo TCU, tanto no cadastro da Receita Federal como em outros sistemas, sendo que a entrega dos ofícios citatórios nesses endereços ficou comprovada, conforme detalhamento a seguir:
- Reginaldo Santos de Carvalho Junior - ofício peça 173 - endereço obtido no sistema da Receita Federal - ciência em 09/07/2020, peça 189;
- Aloysio Jose dos Santos Junior - ofício peça 174 - endereço obtido no sistema da Receita Federal - ciência em 29/07/2020, peça 191;
- Luiz Gustavo Gomes Silva Araújo - ofícios peças 201 e 202 - endereços obtidos no sistema do TSE ou outros constantes de bases de dados públicos custodiadas por este Tribunal - ciências em 05/10/2020 (peça 204) e 14/10/2020 (peça 205) . Quanto a este responsável, as tentativas de citação no endereço constante do sistema da Receita Federal mostraram-se infrutíferas.
17.1	Nos processos do TCU, a revelia não leva à presunção de que seriam verdadeiras todas as imputações levantadas contra os responsáveis, diferentemente do que ocorre no processo civil, em que a revelia do réu opera a presunção da verdade dos fatos narrados pelo autor (Acórdão 1009/2018-TCU-Plenário, Relator: BRUNO DANTAS; 2369/2013 - TCU - Plenário, Relator: BENJAMIN ZYMLER e 2449/2013 - TCU - Plenário, Relator: BENJAMIN ZYMLER) . Dessa forma, a avaliação da responsabilidade do agente não pode prescindir da prova existente no processo ou para ele carreada. 
17.2	Ao não apresentar sua defesa, os responsáveis deixaram de produzir prova da regular aplicação dos recursos sob sua responsabilidade, em afronta às normas que impõem aos gestores públicos a obrigação legal de, sempre que demandados pelos órgãos de controle, apresentar os documentos que demonstrem a correta utilização das verbas públicas, a exemplo do contido no art. 93 do Decreto-Lei 200/1967: "Quem quer que utilize dinheiros públicos terá de justificar seu bom e regular emprego na conformidade das leis, regulamentos e normas emanadas das autoridades administrativas competentes." 
17.3	Mesmo as alegações de defesa não sendo apresentadas, considerando o princípio da verdade real que rege esta Corte, procurou-se buscar, em manifestações dos responsáveis na fase interna desta Tomada de Contas Especial, se havia algum argumento que pudesse ser aproveitado a seu favor. Contudo, tal providência mostrou-se infrutífera, uma vez que depoimentos no inquérito policial militar demonstram que eles teriam assinado atestos de serviços não realizados (Reginaldo e Aloysio - peça 68, p. 10/12 e 15/16, respectivamente) ou foi notificado da existência da TCE e não apresentou defesa (Luiz Gustavo - peça 12, ciência em 16/09/2019) .
17.4	Em se tratando de processo em que a parte interessada não se manifestou acerca das irregularidades imputadas, não há elementos para que se possa efetivamente aferir e reconhecer a ocorrência de boa-fé na conduta dos responsáveis, podendo este Tribunal, desde logo, proferir o julgamento de mérito pela irregularidade das contas, conforme os termos dos §§ 2º e 6º do art. 202 do Regimento Interno do TCU. (Acórdão 2064/2011-TCU-Primeira Câmara (relator: Ubiratan Aguiar) , 6.182/2011-TCU-1ª Câmara (relator: Weber de Oliveira) , 4.072/2010-TCU-1ª Câmara (Relator: Valmir Campelo) , 1.189/2009-TCU-1ª Câmara (Relator: Marcos Bemquerer) , 731/2008-TCU-Plenário (Relator: Aroldo Cedraz) .
17.5	Dessa forma, os responsáveis Reginaldo Santos de Carvalho Junior, Aloysio Jose dos Santos Junior e Luiz Gustavo Gomes Silva Araújo devem ser considerados revéis, nos termos do art. 12, §3º, da Lei 8.443/1992, devendo as contas serem julgadas irregulares, condenando-os ao débito apurado e aplicando-lhes a multa prevista no art. 57 da Lei 8.443/1992.
ANÁLISE DAS ALEGAÇÕES DE DEFESA APRESENTADAS	
Tavares e Silva Construção e Reformas Ltda (peças 177/178) 
18.	Não cabe razão à empresa ao alegar ausência de intimação para prestação de contas e cerceamento de defesa. Nota-se, na peça 70 p. 01/02, pedido de cópia do inquérito militar, datado de 18/03/2019, tendo a resposta sido emitida pela Base Aérea de Salvador em 25/03/2019, informando sobre o sigilo do inquérito policial militar, onde também consta a informação de que a empresa teria sido chamada a depor na qualidade de testemunha na data de 19/03/2019, não tendo a mesma comparecido (peça 69, p.22 c/c peça 70, p. 11/12) . Ademais, sua notificação na qualificação de responsável somente se deu em 20/09/2019 (peças 01 e 02) , quando a empresa também não compareceu para apresentação de defesa. Sendo assim, não cabe a argumentação de que não teria sido chamada na fase administrativa para exercer seu direito de defesa, quando por duas vezes, uma na qualidade de testemunha e outra na de responsável, foi notificada e não compareceu ao processo.
18.1	Também não assiste razão à empresa ao alegar bis in idem. A uma que as apurações ocorridas em inquéritos administrativos foram justamente a base do presente processo, onde novamente foi dada oportunidade de defesa à responsável antes do julgamento do mérito da questão. Os inquéritos administrativos a que ela se refere são a fase interna da presente tomada de contas especial, e em não havendo o recolhimento, é a mesma encaminhada a este Tribunal para julgamento. Portanto, não há incidência de bis in idem. A duas, porque mesmo se houvesse eventual cobrança em duas esferas diferentes, vigora no ordenamento jurídico brasileiro o princípio da independência das instâncias, em razão do qual podem ocorrer condenações simultâneas em diferentes esferas jurídicas, sendo o risco de ressarcimento em duplicidade afastado em virtude da possibilidade de serem abatidos, na execução, valores eventualmente já satisfeitos em outra esfera.
18.2	Quanto a eventual troca de serviços e execução de itens não previstos no objeto do contrato, em que pese tal fato também ser confirmado pelo então prefeito da Base Aérea de Salvador, temos que nem a empresa nem aquele responsável apresenta qualquer planilha de serviços, termos de medição, ou algum outro tipo de comprovação de que teriam sido executados serviços diversos. Desta forma, não há como aceitar tais argumento apresentados pela empresa, posto que desacompanhados de qualquer documentação que lastreie suas alegações.
18.3	Por fim, como já demonstrado acima, não houve nem cerceamento de defesa nem impedimento de apresentação de defesa na fase administrativa. Também foi oferecido à empresa tais direitos no âmbito deste Tribunal, tendo a mesma comparecido aos autos, de forma que não há que se falar em nulidade do presente processo. Quanto a prazo para apresentação de defesa e produção de provas, tem-se que já foi dado à empresa o prazo para se defender, não competindo a este Tribunal determinar, a pedido de responsável, a realização de diligências, perícias ou inspeções para obtenção de provas, por constituir obrigação da parte apresentar os elementos que entender necessários a sua defesa.
Hélio Ricardo de Almeida Xavier (peças 180 e 182/1/88) 
19.	Quanto à alegação da ilegitimidade passiva, entende-se não caber razão ao defendente. No processo é claramente demonstrada sua conduta e o nexo de causalidade para a ocorrência do dano, qual seja, atestar serviços não executados, contribuindo assim para seu pagamento e, consequentemente, para o dano ao erário. Tal fato foi inclusive citado no IPM contido na peça 70, p. 5:
3.2. É fato que, mesmo não havendo sido executados em sua totalidade, a conclusão de todos os serviços foi atestada e cada nota fiscal foi assinada. 
3.3. Houve, então, serviços não realizados que contaram com validação e assinatura não corretamente aplicadas por parte de agentes da administração, mesmo que tenham sido substituídos por outros serviços. 
3.4. E fato que agentes da administração assinaram notas fiscais de serviços sem terem de fato averiguado sua conclusão ou mesmo sua execução. 
3.5. Há, portanto, provas da existência de serviços licitados e pagos a empresa Tavares e Silva Projetos e Instalações e Reformas em Geral Ltda. ME, porém não executados.
19.1	Portanto, entende-se que, ao atestar como executados serviços que não os foram, o responsável agiu ativamente para a consecução da irregularidade, uma vez que sua conduta teve o condão de contribuir para a ocorrência do dano. Ora, ao atestar a execução de serviços apenas com base em suposta ordem superior, sem verificar a efetiva aquisição do direito do prestador, como alegou o defendente, ele agiu, no mínimo, com negligência, assumindo, dessa forma, o risco de causar o pagamento de serviços não realizados, como de fato ocorreu, não podendo, desse modo, esquivar-se das consequências de sua atitude, apenas com a simples argumentação de ter assim agido para não infringir o poder hierárquico.
19.2	No que pertine à hierarquia e disciplina militar, entende-se pertinente trazer os ensinamentos contidos no Acórdão 4033/2020-TCU-Plenário, Relator Marcos Bemquerer, abaixo, que vem a mostrar os motivos pelo qual deve tal alegação ser refutada:
92. Conforme expus no voto que deu origem ao Acórdão 720/2019-TCU-Plenário, a hierarquia militar não pode ser supedâneo para a prática de atos ilegais, porquanto tal conduta subverteria, por completo, a noção de que as relações entre as pessoas, não só no âmbito das Organizações Militares, como também na Administração Pública e no seio da vida comum, devem ser regidas sob o estrito império da Lei. Nesse sentido, diante de uma situação em que são confrontados o dever de hierarquia e a legalidade, é imperiosa a opção por esta última, pois não existe ordem, tampouco disciplina quando se subverte a obediência à lei.
93. A mesma orientação foi reiteradamente adotada em julgados integrantes da Jurisprudência Sistematizada, ferramenta de pesquisa disponível na página eletrônica deste Tribunal, que ora transcrevo:
Acórdão 3037/2012-TCU-Plenário, ambos da minha relatoria:
"O dever de observância à hierarquia militar não elide a responsabilidade do agente pela prática de irregularidades decorrentes do cumprimento de ordens manifestamente ilegais."
Acórdão 9392/2015-TCU-Segunda Câmara, da minha relatoria:
"A excludente de culpabilidade com base em obediência hierárquica somente é acolhida pelo TCU em caso de ordem não manifestamente ilegal. Se a ordem for manifestamente ilegal e as alegações de coação não forem comprovadas no processo, os responsáveis devem responder pelo débito a eles atribuído."
Acórdão 488/2010-TCU-Plenário, Relator Ministro José Múcio Monteiro:
"A excludente de culpabilidade com base em obediência hierárquica somente pode ser acolhida em caso de ordem não manifestamente ilegal. A condição de militar não desobriga o responsável do cumprimento de outras obrigações contidas em lei e, no que se refere ao desempenho funcional, não o desobriga da estrita obediência ao princípio da legalidade da Administração Pública."
19.3	Quanto à responsabilização e existência de dolo ou culpa, fato claro é que o responsável não teria agido com dolo. No entanto, ressalte-se que o TCU investiga a responsabilidade subjetiva dos agentes públicos ou particulares que se relacionam com o poder público, que vem a ser aquela resultante de dano decorrente de ato em que está presente pelo menos um dos elementos da culpa lato sensu (dolo ou culpa stricto sensu) . 
19.4	A culpa stricto sensu (mera culpa) advém da violação de um dever jurídico por negligência, imperícia ou imprudência. A esta são atribuídas várias espécies, a exemplo da "culpa contra legalidade". No caso de omissão na prestação de contas, por exemplo, pode-se afirmar que se configurou a culpa contra legalidade, uma vez que o dano ao erário resultou da violação de obrigação imposta em normas que orientam a prestação de contas de recursos repassados mediante convênios. Nesse sentido, transcreve-se trecho de voto do Ministro Bruno Dantas (Acórdão 6211/2015-TCU-Primeira Câmara) :
 (...) 
Como é cediço, a responsabilidade dos jurisdicionados perante esta Corte é de natureza subjetiva, caracterizando-se mediante a presença de simples culpa, stricto sensu. Assim, reforço que não se faz necessária a caracterização de conduta dolosa ou má-fé do gestor para que este seja responsabilizado perante o TCU.
19.5	No âmbito do Tribunal de Contas da União, a obrigação de ressarcir o erário prescinde da comprovação de dolo ou má-fé. É suficiente quantificar o dano, identificar a conduta do responsável que caracterize sua culpa, por imprudência, imperícia ou negligência, e demonstrar o nexo de causalidade entre a conduta culposa (stricto sensu) e a irregularidade que provocou o prejuízo.
19.6	A competência desta Corte de Contas para julgar as contas daqueles que derem causa a prejuízo ao erário, contestada em precedentes apresentados pela defesa, independe da caracterização de conduta dolos e tem sede constitucional e legal (arts. 70, caput e parágrafo único, e 71, II e VIII, da Constituição Federal e 1º, I e § 1º, 46, 57, 58 e 60 da Lei 8.443/1992) .
19.7	Há que se ressaltar, em complemento, que mesmo depois da publicação da Lei 13.655/2018, que alterou a LINDB, basta que seja configurado a culpa do responsável para ser determinado o ressarcimento ao erário. Nesse sentido, destaco o enunciado transcrito a seguir, publicado no Boletim de Jurisprudência 320/2020, a partir do Acórdão 7982/2020-TCU-Primeira Câmara (Recurso de Reconsideração, Relator Ministro Benjamin Zymler) 
O dever de indenizar os prejuízos ao erário permanece sujeito à comprovação de dolo ou culpa, sem qualquer gradação, como é de praxe no âmbito da responsabilidade aquiliana, inclusive para fins do direito de regresso (art. 37, § 6º, da Constituição Federal) . As alterações promovidas no Decreto-lei 4.657/1942 (Lei de Introdução às Normas do Direito Brasileiro - Lindb) pela Lei 13.655/2018, em especial a inclusão do art. 28, ou mesmo a regulamentação trazida pelo Decreto 9.830/2019, não provocaram modificação nos requisitos necessários para a responsabilidade financeira por débito.
19.8	Desta forma, também claro está que o responsável teria agido ao mínimo com negligência, ao atestar serviços sem o real conhecimento se os mesmos foram ou não prestados ou sem exercer a devida fiscalização das obras, o que comprova o nexo causal entre sua conduta e o dano causado, pois corrobora a informação de realização de serviços não efetivamente executados. Importante salientar que, nos termos dos arts. 62 e 63 da Lei 4.320/1964, a liquidação da despesa ocorreu com o ateste da execução do serviço ou recebimento do bem. E a liquidação propicia o pagamento da despesa, uma vez que confirma o direito do beneficiário receber tal pagamento.
Carlos Eduardo Teixeira (peças 196/199) 
20.	Como se verifica em sua defesa, o próprio responsável declara ter havido substituição de serviços, não tendo posse de documentação capaz de comprovar a realização dos mesmos, apesar de já estar ciente dos fatos há bastante tempo, posto já ter sido ouvido em inquérito policial militar na qualidade de indiciado em 29/03/2019 (peça 70, p. 14/16) , quando declarou que poderia conseguir resgatar tais registros em algum tempo, além de compreender a importância de tais registros, ou também pelo Ministério Público Federal ainda em 2018 (peça 83, p. 17) , quando declarou se recordar de apenas um caso de troca de serviços (peça 83, p. 39) . Também foi notificado na fase interna desta Tomada de Contas Especial em 09/09/2019 (peça 04) , tempo esse mais do que suficiente para que juntasse toda a documentação necessária a comprovação da realização dos serviços substituídos, o que não ocorreu, de forma que não há como serem aceitas suas alegações de defesa, posto que desacompanhadas de documentação comprobatória.
Prescrição da Pretensão Punitiva
21.	Vale ressaltar que a pretensão punitiva do TCU, conforme Acórdão 1441/2016-TCU-Plenário, Relator: Benjamin Zymler, que uniformizou a jurisprudência acerca dessa questão, subordina-se ao prazo geral de prescrição indicado no art. 205 do Código Civil, que é de dez anos, contado da data de ocorrência da irregularidade sancionada, nos termos do art. 189 do Código Civil, sendo este prazo interrompido pelo ato que ordenar a citação, a audiência ou a oitiva dos responsáveis.
22.	No caso em exame, a perspectiva de aplicação de penalidade aos responsáveis NÃO foi alcançada pela prescrição, uma vez que a irregularidade sancionada referem-se ao exercício de 2017 e o ato de ordenação da citação ocorreu em 09/06/2020 (peça 162) .
CONCLUSÃO
23.	Em face da análise promovida na seção "Exame Técnico", verifica-se que os responsáveis não lograram comprovar a boa e regular aplicação dos recursos. E, instados a se manifestar, os responsáveis Reginaldo Santos de Carvalho Junior, Aloysio Jose dos Santos Junior e Luiz Gustavo Gomes Silva Araújo optaram pelo silêncio, configurando a revelia, em relação a eles, nos termos do §3º, do art. 12, da Lei 8.443/1992. 
24.	Já os responsáveis Tavares e Silva Construção e Reformas Ltda, Carlos Eduardo Teixeira e Hélio Ricardo de Almeida Xavier apresentaram defesa, as quais foram analisadas e consideradas insuficientes para elidir as irregularidades, devendo as mesmas serem refutadas. Ademais, inexistem nos autos elementos que demonstrem a boa-fé dos responsáveis ou a ocorrência de outras excludentes de culpabilidade.
25.	Verifica-se também que não houve a prescrição da pretensão punitiva, conforme análise já realizada.
26.	Tendo em vista que não constam dos autos elementos que permitam reconhecer a boa-fé dos responsáveis, sugere-se que as suas contas sejam julgadas irregulares, nos termos do art. 202, § 6º, do Regimento Interno do TCU, com a imputação do débito atualizado monetariamente e acrescido de juros de mora, nos termos do art. 202, §1º do Regimento Interno do TCU, descontado o valor eventualmente recolhido, com a aplicação da multa prevista no art. 57 da Lei 8.443/1992.
27.	Por fim, como não houve elementos que pudessem modificar o entendimento acerca das irregularidades em apuração, mantém-se a matriz de responsabilização presente na peça 160.
PROPOSTA DE ENCAMINHAMENTO
28.	Diante do exposto, submetemos os autos à consideração superior, propondo ao Tribunal:
considerar revéis os responsáveis Reginaldo Santos de Carvalho Junior (CPF: XXX.486.505-XX) , Aloysio Jose dos Santos Junior (CPF: XXX.837.797-XX) e Luiz Gustavo Gomes Silva Araújo (CPF: XXX.015.474-XX) , para todos os efeitos, dando-se prosseguimento ao processo, com fulcro no art. 12, § 3º, da Lei 8.443/1992; 
julgar irregulares, nos termos dos arts. 1º, inciso I, 16, inciso III, alínea "c", da Lei 8.443/1992, c/c os arts. 19 e 23, inciso III, da mesma Lei, as contas dos responsáveis Tavares e Silva Construção e Reformas Ltda (CNPJ: 21.556.019/0001-99) , Carlos Eduardo Teixeira (CPF: XXX.609.663-XX) , Reginaldo Santos de Carvalho Junior (CPF: XXX.486.505-XX) , Hélio Ricardo de Almeida Xavier (CPF: XXX.826.977-XX) , Aloysio Jose dos Santos Junior (CPF: XXX.837.797-XX) e Luiz Gustavo Gomes Silva Araújo (CPF: XXX.015.474-XX) , condenando-os, solidariamente, conforme o caso, ao pagamento das importâncias a seguir especificadas, atualizadas monetariamente e acrescidas dos juros de mora, calculados a partir da data discriminada até a data da efetiva quitação do débito, fixando-lhe o prazo de quinze dias, para que comprove, perante o Tribunal, o recolhimento das referidas quantias aos cofres do Tesouro Nacional, nos termos do art. 23, inciso III, alínea "a", da citada lei, c/c o art. 214, inciso III, alínea "a", do Regimento Interno do TCU.  
Irregularidade: pagamento de serviços contratados sem a devida execução do objeto pactuado.
Responsável: Carlos Eduardo Teixeira (CPF: XXX.609.663-XX) .
Conduta: atestar, como fiscal e gestor, serviços contratados sem a devida execução do objeto.
Nexo de causalidade: a atestação por serviços relativos ao objeto do instrumento em questão sem que nada tenha sido realizado resultou em prejuízo ao erário correspondente ao valor total pago.
Culpabilidade:  não há excludentes de ilicitude, de culpabilidade e de punibilidade; é razoável supor que o responsável tinha consciência da ilicitude de sua conduta; era exigível conduta diversa da praticada, qual seja, atestar a execução apenas de serviços efetivamente realizados.
Irregularidade: Recebimento de recursos por serviços não executados.
Responsável: Tavares e Silva Construção e Reformas Ltda (CNPJ: 21.556.019/0001-99) .
Conduta: receber pagamento por serviços não prestados.
Nexo de causalidade: o recebimento de pagamento por serviços não realizados resultou em prejuízo ao erário correspondente ao valor total recebido.
Culpabilidade:  não há excludentes de ilicitude, de culpabilidade e de punibilidade; é razoável supor que a responsável tinha consciência da ilicitude de sua conduta; era exigível conduta diversa da praticada, qual seja, receber pagamento dos serviços somente após a sua execução.
Irregularidade: pagamento de serviços contratados sem a devida execução do objeto pactuado.
Responsáveis: Reginaldo Santos de Carvalho Junior (CPF: XXX.486.505-XX) , Helio Ricardo de Almeida Xavier (CPF: XXX.826.977-XX) , Aloysio Jose dos Santos Junior (CPF: XXX.837.797-XX) , e Luiz Gustavo Gomes Silva Araujo (CPF: XXX.015.474-XX) .
Conduta: atestar, como fiscal, serviços contratados sem a devida execução do objeto.
Nexo de causalidade: a atestação por serviços relativos ao objeto do instrumento em questão sem que nada tenha sido realizado resultou em prejuízo ao erário correspondente ao valor total pago.
Culpabilidade:  não há excludentes de ilicitude, de culpabilidade e de punibilidade; é razoável supor que o responsável tinha consciência da ilicitude de sua conduta; era exigível conduta diversa da praticada, qual seja, atestar a execução apenas de serviços efetivamente realizados.
Débitos Solidários:
Débitos relacionados aos responsáveis Helio Ricardo de Almeida Xavier (CPF: XXX.826.977-XX) , Reginaldo Santos de Carvalho Junior (CPF: XXX.486.505-XX) , Carlos Eduardo Teixeira (CPF: XXX.609.663-XX) e Tavares e Silva Construção e Reformas Ltda (CNPJ: 21.556.019/0001-99) :
	Data de ocorrência
	Valor histórico (R$) 

	11/8/2017
	10.864,30

	1/8/2017
	6.006,26

	1/8/2017
	5.459,93

	1/8/2017
	3.324,00

	11/8/2017
	11.835,22

	15/8/2017
	4.068,42

	15/8/2017
	3.625,64

	3/8/2017
	11.555,62

	15/8/2017
	4.662,48

	15/8/2017
	4.888,63

	3/8/2017
	3.946,66

	3/8/2017
	3.208,77

	15/8/2017
	11.828,88

	15/8/2017
	3.053,60

	5/9/2017
	12.508,80

	16/8/2017
	7.828,70

	5/9/2017
	3.841,44

	29/8/2017
	3.951,89

	29/8/2017
	5.034,32

	3/8/2017
	4.893,88

	5/9/2017
	4.950,52

	29/8/2017
	5.314,32

	15/8/2017
	5.082,48

	Valor atualizado do débito em 29/01/2021: 162.666,73	
Débitos relacionados aos responsáveis Reginaldo Santos de Carvalho Junior (CPF: XXX.486.505-XX) , Aloysio Jose dos Santos Junior (CPF: XXX.837.797-XX) , Carlos Eduardo Teixeira (CPF: XXX.609.663-XX) e Tavares e Silva Construcao e Reformas Ltda (CNPJ: 21.556.019/0001-99) :
	Data de ocorrência
	Valor histórico (R$) 

	23/11/2017
	1.482,67

	3/10/2017
	6.804,93

	14/9/2017
	5.108,49

	7/12/2017
	8.702,86

	7/12/2017
	7.464,01

	14/9/2017
	4.879,64

	3/10/2017
	4.291,08

	10/10/2017
	4.666,18

	3/10/2017
	3.576,00

	10/10/2017
	4.198,42

	24/11/2017
	4.570,97

	7/12/2017
	3.697,37

	3/10/2017
	9.477,14

	21/12/2017
	17.521,56

	14/12/2017
	7.013,33

	14/12/2017
	3.824,01

	21/12/2017
	5.017,70

	21/12/2017
	9.894,25

	21/12/2017
	5.202,84

	21/12/2017
	2.206,04

	Valor atualizado do débito em 29/01/2021: 136.248,79	
Débito relacionado aos responsáveis Aloysio Jose dos Santos Junior (CPF: XXX.837.797-XX) , Carlos Eduardo Teixeira (CPF: XXX.609.663-XX) , Luiz Gustavo Gomes Silva Araujo (CPF: XXX.015.474-XX) e Tavares e Silva Construcao e Reformas Ltda (CNPJ: 21.556.019/0001-99) :
	Data de ocorrência
	Valor histórico (R$) 

	13/12/2017
	6.099,16

	Valor atualizado do débito em 29/01/2021: 6.928,83	
c)	aplicar, individualmente, aos responsáveis Tavares e Silva Construção e Reformas Ltda (CNPJ: 21.556.019/0001-99) , Carlos Eduardo Teixeira (CPF: XXX.609.663-XX) , Reginaldo Santos de Carvalho Junior (CPF: XXX.486.505-XX) , Hélio Ricardo de Almeida Xavier (CPF: XXX.826.977-XX) , Aloysio Jose dos Santos Junior (CPF: XXX.837.797-XX) e Luiz Gustavo Gomes Silva Araujo (CPF: XXX.015.474-XX) a multa prevista no art. 57 da Lei 8.443/1992 c/c o art. 267 do Regimento Interno do TCU, fixando-lhes o prazo de quinze dias, a contar da notificação, para que comprovem, perante o Tribunal (art. 214, III, alínea "a", do Regimento Interno do TCU) , o recolhimento da dívida aos cofres do Tesouro Nacional, atualizada monetariamente desde a data do acórdão proferido por este Tribunal até a do efetivo recolhimento, se pagas após o vencimento, na forma da legislação em vigor;
d)	autorizar, desde logo, a cobrança judicial das dívidas, caso não atendidas as notificações, na forma do disposto no art. 28, inciso II, da Lei 8.443/1992;
e) autorizar também, desde logo, se requerido, com fundamento no art. 26 da Lei 8.443, de 1992, c/c o art. 217, §§ 1º e 2º do Regimento Interno do TCU, o parcelamento das dívidas em até 36 parcelas, incidindo, sobre cada parcela, corrigida monetariamente, os correspondentes acréscimos legais, fixando-lhes o prazo de quinze dias, a contar do recebimento da notificação, para comprovarem, perante o Tribunal, o recolhimento da primeira parcela, e de trinta dias, a contar da parcela anterior, para comprovar os recolhimentos das demais parcelas, devendo incidir, sobre cada valor mensal, atualizado monetariamente, os juros de mora devidos, no caso do débito, na forma prevista na legislação em vigor, alertando os responsáveis de que a falta de comprovação do recolhimento de qualquer parcela importará o vencimento antecipado do saldo devedor, nos termos do § 2º do art. 217 do Regimento Interno deste Tribunal; 
f) enviar cópia do Acórdão a ser prolatado, bem como do Relatório e do Voto que o fundamentarem à Procuradoria da República no Estado da Bahia, nos termos do à § 3º do art. 16 da Lei 8.443/1992, c/c o § 7º do art. 209 do Regimento Interno do TCU, para adoção das medidas cabíveis, informando que a presente deliberação, acompanhada do Relatório e do Voto que a fundamenta, está disponível para a consulta no endereço www.tcu.gov.br/acordaos, além de esclarecer que, caso requerido, o TCU poderá fornecer sem custos as correspondentes cópias, de forma impressa; e
g) enviar cópia do Acórdão que vier a ser proferido ao Controle Interno do Comando da Aeronáutica - Força Aérea Brasileira e aos responsáveis, para ciência, informando que a presente deliberação, acompanhada do Relatório e do Voto que a fundamenta, está disponível para a consulta no endereço www.tcu.gov.br/acordaos, além de esclarecer que, caso requerido, o TCU poderá fornecer sem custos as correspondentes cópias, de forma impressa."
O representante do Ministério Público junto ao TCU que atuou no feito manifestou concordância com a proposta técnica alvitrada (peça 211) .
	É o relatório.

Edson Brasil de Matos Nunes (OAB/RJ 118.534), Jose Osmar Coelho Pereira Pinto (OAB/BA 34.174) e outros.

Subprocurador-Geral Lucas Rocha Furtado.

TOMADA DE CONTAS ESPECIAL. BASE AÉREA DE SALVADOR. CONTRATO DE REFORMA. PAGAMENTOS POR SERVIÇOS NÃO PRESTADOS. INQUÉRITO POLICIAL MILITAR 04/BASV/2019. CITAÇÃO. REJEIÇÃO DAS ALEGAÇÕES DE DEFESA APRESENTADAS. REVELIA DE PARTE DOS RESPONSÁVEIS. CONTAS IRREGULARES. DÉBITO. MULTA.

TOMADA DE CONTAS ESPECIAL (TCE)

Secretaria de Controle Externo de Tomada de Contas Especial (SecexTCE).

A Base Aérea de Salvador (Basv) instaurou tomada de contas especial em desfavor de Tavares e Silva Construção e Reformas Ltda., Carlos Eduardo Teixeira, Reginaldo Santos de Carvalho Junior, Hélio Ricardo de Almeida Xavier, Aloysio José dos Santos Junior e Luiz Gustavo Gomes Silva Araújo, em razão de prática de ato ilegal, ilegítimo ou antieconômico de que resulte dano ao erário, verificado no Inquérito Policial Militar 04/BASV/2019.
No relatório, o tomador de contas concluiu que o prejuízo importaria no valor de R$ 267.433,41, ante a constatação da não comprovação da regular aplicação de parte dos recursos examinados, decorrente, em suma, de contrato de reforma não cumprido e pagamento por serviços não realizados.
O débito encontra-se originalmente descrito no item 2.4 do Relatório de Diligência 3/DFIS 2/2019 (peças 13/14) que, em resumo, apontou evidências de que 90,88% dos serviços empenhados, liquidados e pagos pela Basv em favor da empresa Tavares e Silva não foram efetivamente entregues.
Na fase interna, imputou-se responsabilidade a: empresa Tavares e Silva Construção e Reformas Ltda., na condição de contratada; Carlos Eduardo Teixeira, gestor de bens e imóveis (PNR) , no período de 1/1/2017 a 5/2/2017 e 8/3/2017 a 30/11/2017; Reginaldo Santos de Carvalho Junior, Helio Ricardo de Almeida Xavier, Aloysio Jose dos Santos Junior, e Luiz Gustavo Gomes Silva Araújo, na condição de fiscais de contrato.
Citados pelas respectivas irregularidades, compareceram aos autos e apresentaram alegações de defesa os Srs. Carlos Eduardo Teixeira (peças 196/199) , Hélio Ricardo de Almeida Xavier (peças 180 e 182/1/88) e a empresa Tavares e Silva Construção e Reformas Ltda. (peças 177/178) , sendo que os demais permaneceram silentes.
Em síntese, a empresa alega ausência de intimação e cerceamento de defesa; ocorrência de dupla cobrança no âmbito da TCE, uma vez que já há cobrança em procedimentos administrativos; e que os serviços considerados não executados foram, na verdade, substituídos por outros demandados pela prefeitura da Base Aérea de Salvador.
O Sr. Hélio Ricardo, em resumo, alega ter sido nomeado para participar da comissão de avaliação de obras sem as condições materiais e operacionais para tanto. Também alega ilegitimidade passiva e que atuou em obediência hierárquica a superiores, e que não houve dolo ou culpa. Argumenta que o Sr. Cel. Carlos Eduardo Teixeira lhe apresentava fotos de obras executadas, informando que tais fotos seriam das obras executadas e que pressionava para que os documentos fossem assinados de forma que fosse possível efetuar o pagamento à empresa executante. Aduz que há impossibilidade de ser penalizado devido às disposições da Lindb, a qual prevê a responsabilização do agente público apenas quando praticar ato com dolo ou erro grosseiro.
O Sr. Carlos Eduardo Teixeira, em breve apanhado, afirma que vários dos imóveis reformados se encontram em áreas de violência, tendo sido necessário realizar adaptações, como elevar muros e trocar portões, e que o certame licitatório foi montado tendo por base as estruturas físicas da Basv e do Grupamento de Apoio de Salvador (GAP-SV) . E que, tendo em vista a disponibilidade orçamentária, alguns serviços mais urgentes que não constavam da planilha do contrato eram executados, mas faturados como se fossem outros que constavam da planilha - uma substituição de serviços a preços de mercado.
A unidade técnica enfrentou os argumentos apresentados nas alegações de defesa, tendo concluído que não merecem ser acolhidos, conforme resumidamente passo a expor:
9.1 não cabe razão à empresa ao alegar ausência de intimação para prestar contas e cerceamento de defesa; a empresa, por duas vezes, uma na qualidade de testemunha, em 19/3/2019, e outra na de responsável, em 20/9/2019, foi notificada na fase administrativa e não compareceu ao processo; 
9.2 não cabe a alegação de bis in idem, uma vez que as apurações ocorridas em inquéritos administrativos constituem a fase interna da presente tomada de contas especial. Ademais, pelo princípio da independência das instâncias, ainda que ocorressem condenações simultâneas em esferas diferentes, o risco de ressarcimento em duplicidade é afastado mediante possibilidade de serem abatidos, na execução, valores eventualmente já satisfeitos em outra esfera;
9.3 o argumento de eventual troca de serviços e execução de itens não previstos no objeto do contrato não está acompanhado de qualquer planilha de serviços, termos de medição ou outro tipo de comprovação;
9.4 não houve cerceamento de defesa, tendo, inclusive, a empresa comparecido a estes autos para apresentação de suas manifestações;
9.5 não merece acolhida a alegação de ilegitimidade passiva por parte do Sr. Hélio Xavier, uma vez que teria sido demonstrada sua conduta e nexo de causalidade para a ocorrência do dano, qual seja, atestar serviços não executados, contribuindo para o pagamento e, consequentemente, para o prejuízo ao erário;
9.6 não deve ser aceito o argumento do Sr. Hélio Xavier de que agiu em respeito à hierarquia e disciplina militar, pois tal entendimento não encontra respaldo na jurisprudência desta Corte de Contas - o dever de observância à hierarquia e disciplina militar não pode respaldar a prática de atos ilegais (Ac. 4.033/2020-TCU-Plenário, Ac. 3.037/2012-TCU-Plenário, Ac. 9.392/2015-TCU-2ª Câmara, Rel. Marcos Bemquerer) ;
9.7 ainda a respeito dos argumentos do Sr. Hélio Xavier, a instrução técnica destaca que, no TCU, a obrigação de ressarcir o erário prescinde de comprovação de dolo ou má fé, sendo suficiente, quantificar o dano, identificar a conduta do responsável que caracterize sua culpa, por imprudência, imperícia ou negligência. No caso em questão, observa a unidade técnica que o responsável teria agido, no mínimo, com negligência ao atestar serviços sem o real conhecimento se foram ou não prestados e sem exercer a devida fiscalização das obras, comprovando o nexo causal entre sua conduta e o dano causado;
9.8 com relação aos argumentos do Sr. Carlos Eduardo Teixeira, a instrução informa que o próprio responsável declara ter havido substituição de serviços, não tendo posse de documentação que seja capaz de comprovar a sua realização.
Como consequência, a unidade técnica propôs o julgamento das contas dos responsáveis como irregulares, com a imputação do débito apurado e aplicação da multa prevista no art. 57 da Lei 8.443/1992.
Tal proposta contou com a concordância do membro do Ministério Público junto ao TCU, conforme parecer acostado à peça 211.
Feito esse breve histórico, acompanho os pareceres precedentes, adotando os argumentos neles expendidos em minhas razões de decidir.
De início, aplico aos responsáveis Reginaldo Santos de Carvalho Junior, Aloysio Jose dos Santos Junior e Luiz Gustavo Gomes Silva Araújo os efeitos da revelia previstos no art. 12, § 3º, da Lei 8.443/1992, dando-se normal prosseguimento ao processo.
Registro também que, nos termos do Acórdão 1441/2016-TCU-Plenário, não ocorreu a prescrição da pretensão punitiva deste Tribunal, tendo em vista que a irregularidade sancionada refere-se ao exercício de 2017 e o ato que determinou a citação foi expedido em 9/6/2020 (peça 162) , antes, portanto, do interregno de dez anos previsto no art. 205 do Código Civil, utilizado subsidiariamente por este Tribunal. 
Já em relação à pretensão ressarcitória, destaco que a decisão do Supremo Tribunal Federal  (STF)  no Tema 899, cuja repercussão geral foi reconhecida no âmbito do RE 636.886, ainda não transitou em julgado naquela Corte, estando pendente de apreciação de embargos de declaração opostos pela Advocacia-Geral da União, além do que, ao que tudo indica, não tratou da fase constitutiva do título executivo de dívida, mas sim da fase posterior à sua formação.
Assim, opto por continuar a seguir a jurisprudência dominante nesta Corte de Contas, sedimentada na Súmula TCU 282, segundo a qual é imprescritível a pretensão de ressarcimento por parte da União, tese também abraçada por recentes decisões deste Tribunal (Acórdão 5236/2020-TCU-Plenário, 6.171/2020-TCU-2ª Câmara, 6.084/2020-TCU-1ª Câmara, 5.681/2020-TCU-2ª Câmara, 6.846/2020-TCU-2ª Câmara, 6.676/2020-TCU-2ª Câmara, 6.707/2020-TCU-2ª Câmara, 6.473/2020-TCU-1ª Câmara, 6.466/2020-TCU-1ª Câmara, 6.465/2020-TCU-1ª Câmara, entre outros) .
A respeito do mérito da questão, assiste plena razão à unidade técnica ao rejeitar os argumentos da defesa. 
Conforme narrou a instrução da unidade de controle externo, a substituição dos serviços alegada pela empresa e por um dos responsáveis não pode ser acolhida, inclusive por não estar lastreada em evidências e documentação comprobatória, pois, de acordo com a jurisprudência do TCU, só devem ser liquidadas as despesas de serviços prestados mediante evidência documental de sua realização. 
Ainda, conforme já exposto neste voto, não merecem acolhida as demais alegações, pois não encontram amparo na jurisprudência e na legislação vigente.
Em relação ao responsável, Sr. Luiz Gustavo Gomes Silva Araújo, em que pese o valor atualizado do débito ser inferior ao limite estabelecido pelo TCU na IN TCU 71/2012, tendo em vista já ter ocorrido a sua citação, entende-se que, consoante a jurisprudência do TCU (Ac. 9854/2019-2ª Câmara, Rel. Marcos Bemquerer, Ac. 3482/2018-2ª Câmara, Rel. Aroldo Cedraz) , não deve ser arquivada a presente apuração em seu desfavor, dispensando-se, no entanto, a aplicação da multa neste caso. 
Portanto, acolho o desfecho sugerido. Inexistem nos autos quaisquer documentos que possam comprovar a regularidade dos pagamentos efetuados, de modo que se mostra pertinente o encaminhamento proposto pela unidade técnica. 
Justifica-se, assim, a irregularidade das contas dos responsáveis, a condenação à restituição dos valores cuja devida aplicação não restou comprovada, assim como a aplicação das multas previstas no art. 57 nos termos constantes da proposta de acórdão que ora apresento.
	Dessa forma, voto para que seja adotada a minuta de acórdão que trago à consideração deste colegiado.
TCU, Sala das Sessões Ministro Luciano Brandão Alves de Souza, em 17 de agosto de 2021.
Ministro VITAL DO RÊGO 
Relator